【裁判字號】    98,訴,1953
【裁判日期】    980918
【裁判案由】    塗銷所有權移轉登記等
【裁判全文】
臺灣臺中地方法院民事判決              98年度訴字第1953號
原      告  台新國際商業銀行股份有限公司
法定代理人  乙○○
訴訟代理人  丁○○
被      告  丙○○
            甲○○
上列當事人間塗銷所有權移轉登記等事件，本院於98年9月4日言
詞辯論終結，判決如下：
    主  文
確認被告丙○○與被告甲○○間於民國96年4月26日就坐落台中
縣大里市○○段228地號面積1,607.82平方公尺土地應有部分
10000分之90及其上建物建號679號門牌號碼台中縣大里市○○路
○段809號第6層樓房所有權全部之買賣關係不存在。
被告甲○○應將前項不動產，於民國96年4月26日以買賣為原因
之所有權移轉登記予以塗銷，並回復為被告丙○○名義所有。
訴訟費用由被告負擔。
    事實及理由
甲、程序方面：
    按確認法律關係之訴，非原告有即受確認判決之法律上利益
    者，不得提起之，民事訴訟法第247條第1項定有明文。次按
    確認之訴非原告有即受確認判決之法律上利益者，不得提起
    ；所謂即受確認判決之法律上利益，係指法律關係之存否不
    明確，原告主觀上認其在法律上之地位有不安之狀態存在，
    且此種不安之狀態，能以確認判決將之除去者而言，若縱經
    法院判決確認，亦不能除去其不安之狀態者，即難認有即受
    確認判決之法律上利益（最高法院86年台上字第3050號判例
    意旨參照）。本件原告起訴主張被告間就主文第一項所示不
    動產之所有權移轉行為，係屬通謀虛偽行為，買賣原因關係
    不存在，被告甲○○負有回復原狀義務，其為被告丙○○之
    債權人，為確保債權，並保存被告丙○○對系爭不動產之所
    有權，因而以其為被告丙○○債權人之地位，確認被告間就
    系爭不動產所有權之買賣關係不存在，兩造間之此項爭執如
    不予釐清，將致被告丙○○之不動產隨時有移轉他人之危險
    ，不得謂原告在私法上之地位無受侵害之危險，揆之首開說
    明，原告提起本件確認之訴以排除此項危險，與上開法條之
    規定並無不符，合先敘明。
乙、實體方面：
一、原告起訴主張：
  (一)被告丙○○於民國（下同）93年5月向原告申請卡號0000000
    000000000之現金卡使用，詎被告至98年8月9日止，消費記
    帳尚餘新台幣（下同）517,530元（內含消費本金371,701元
    、利息145,829元）未按期給付，目前已逾期達651天。
  (二)次查被告丙○○於95年11月19日在本行帳款即開始逾期，而
    其所有坐落台中縣大里市○○段228地號面積1,607.82平方
    公尺土地應有部分10000分之90及其上建物建號679號門牌號
    碼台中縣大里市○○路○段809號第6層樓房所有權全部（下
    稱系爭不動產）之所有權移轉登記時間點為96年4月26日，
    且受轉讓人被告甲○○為其兄（查為親兄但不同姓，因被告
    丙○○年幼時受人領養所以不同姓），原告於今年7月9日去
    電被告甲○○，其表示因為妹有困難才幫助她讓他過戶，雙
    方並無買賣行為，因為被告丙○○表示是自己親妹妹不會害
    他才相信他，故交付身分證及印章供被告丙○○過戶處裡，
    故知道此為假買賣之脫產行為。
  (三)綜上，被告等顯為脫產之行為，被告丙○○為避免因債務問
    題，導致其不動產持分遭各債權銀行強制執行，竟於96年4
    月26日將該系爭不動產完成移轉登記，同時被告丙○○為保
    障自己權利，竟於該不動產設定自己為抵押權人之設定（抵
    押權設定金額為150萬元)，被告間移轉不動產之行為，乃係
    「通謀虛偽意思表示」，而其行為已嚴重侵害債權人之權益
    ，目的在逃避債權人之追償至為明顯，且該系爭不動產之移
    轉時間又在被告丙○○債務發生逾期未清償之緊密時點上，
    故以買賣行為之名行脫產之實至為明顯，依民法第87條第1
    項之規定，其法律行為應屬無效。
  (四)復依民法第113條之規定，無效法律行為之當事人，於行為
    當時知其無效，或可得而知者，應負回復原狀或損害賠償之
    責任。又按債務人怠於行使權利時，債權人因保全債權，得
    以自己之名義，行使其權利，民法第242條定有明文。本件
    被告間之買賣關係及所有權移轉行為係通謀虛偽意思表示，
    故本件系爭不動產所有權仍屬於被告丙○○所有，依民法第
    767條前段之規定，被告丙○○本有權請求被告甲○○塗銷
    系爭不動產所有權之移轉登記。惟被告丙○○怠於行使此項
    權利，原告有保全債權之必要，自得依民法第242條以債權
    人之地位，代位被告丙○○行使此項權利。爰依法提起本件
    訴訟。
並聲明：(1)確認被告丙○○與被告甲○○間於96年4月26日就坐
    落台中縣大里市○○段228地號面積1,607.82平方公尺土地
    應有部分10000分之90及其上建物建號679號門牌號碼台中縣
    大里市○○路○段809號第6層樓房所有權全部之買賣關係不
    存在。(2)被告甲○○應將前項所示之土地及房屋於96年4月
    26 日以買賣為原因所為之所有權登記予以塗銷，回復為被
    告丙○○名義所有。
    (3)訴訟費用由被告等連帶負擔。
二、被告則辯以：
  (一)被告丙○○部分：因為我有向地下錢莊借錢，因怕地下錢莊
    處理我的房子（即系爭不動產），我才與被告甲○○商量，
    將系爭不動產先暫時過戶到他名下，將來債務處理之後，再
    過戶回來。就算現在要再辦理過戶，我也沒有錢繳稅，所以
    還是不能過戶。希望原告給我機會，由我以分期付款方式，
    償還所欠債務。
  (二)被告甲○○部分：被告丙○○所言無誤。
答辯均聲明：(1)原告之訴駁回。(2)訴訟費用由原告負擔。
三、得心證之理由：
  (一)按確認法律關係不成立之訴，原告如僅否認被告於訴訟前所
    主張法律關係成立原因之事實，以求法律關係不成立之確認
    ，應由被告就法律關係成立原因之事實，負舉證之責（最高
    法院20年上字第709號判例意旨參照）。本件被告丙○○於
    96年4月26日將系爭不動產所有權以買賣為原因登記予被告
    甲○○，此有土地及建物登記謄本可稽，原告請求確認被告
    間買賣之法律關係不存在，依首揭說明，被告就其買賣關係
    存在之事實負有舉證之責。經查，本件被告丙○○於本院98
    年9月4日開庭之言詞辯論時陳稱「…因怕地下錢莊處理我的
    房子，我才與被告甲○○商量，將系爭不動產先暫時過戶到
    他名下，將來債務處理之後，再過戶回來。…」等語，並為
    被告甲○○所是認。據上可知，被告等已自認其等間就系爭
    不動產並無買賣關係存在，足認其間就系爭不動產確無買賣
    之真意存在，故原告主張上開被告間就系爭不動產之買賣係
    屬通謀虛偽意思表示等情，尚堪採信。
  (二)次按表意人與相對人通謀而為虛偽意思表示者，其意思表示
    無效。民法第87條第1項前段定有明文。本件被告彼等間就
    系爭不動產並無買賣關係存在等情，已如前述，則被告二人
    間，顯無基於買賣原因而移轉系爭不動產所有權之真意，應
    甚明確，則被告二人就系爭不動產所為物權行為，亦顯屬通
    謀而為虛偽意思表示，參酌前開民法第87條第1項前段之規
    定，其物權行為之意思表示應為無效。被告甲○○雖登記為
    系爭不動產之所有權人，惟因物權行為無效，而無法取得系
    爭不動產之所有權，即非所有權人。則原告依民法第87條第
    1 項前段之規定，請求確認被告丙○○與被告甲○○間就系
    爭不動產之買賣關係不存在，即屬有據。
  (三)末按債務人怠於行使利其權利時，債權人因保全債權，得以
    自己名義，行使其權利；該權利非於債務人負遲延責任時，
    不得行使，但專為保存債務人權利之行為，不在此限，民法
    第242條前段、第243條分別定有明文。本件被告二人就系爭
    不動產買賣之債權行為及移轉所有權之物權行為因通謀虛偽
    意思表示而自始當然無效，被告丙○○本得訴請被告甲○○
    塗銷系爭不動產之所有權移轉登記而回復至被告丙○○名下
    ，惟被告丙○○並未行使，顯有怠於行使權利之情事；再者
    ，被告丙○○目前尚積欠原告前揭債務尚未清償，已如前述
    ，則原告為保全債權，自得依民法第242條、第767條代位被
    告丙○○訴請被告甲○○塗銷如主文第2項所示之所有權移
    轉登記，回復至被告丙○○名下。
  (四)綜上所述，本件原告主張被告二人就系爭不動產買賣之債權
    行為及物權行為均因通謀虛偽意思表示而無效，並據以請求
    確認被告二人間就系爭不動產之買賣關係不存在，且代位被
    告丙○○訴請被告甲○○應將被告二人間於96年4月26日就
    系爭不動產以買賣為為原因之所有權移轉登記予以塗銷，而
    回復為被告丙○○所有，為有理由，應予准許。
四、本件事證已甚明確，兩造其餘攻擊防禦方法，經審酌結果，
    核與本判決之結論均無影響，爰不以一一論述，併予敘明。
五、據上論結，本件原告之訴為有理由，依民事訴訟法第78條、
    第85條第1項前段，判決如主文。
中    華    民    國    98    年    9    月    18     日
                  民事第二庭    法  官  周靜秀
正本係照原本作成。
如不服本判決，應於送達後20日內向本院提出上訴狀。
中    華    民    國    98    年    9    月    21     日
                                書記官


司法院資訊處製作；財團法人民間司法改革基金會備份。
